【裁判字號】    94,上更(二),402
【裁判日期】    950331
【裁判案由】    貪污治罪條例
【裁判全文】
臺灣高等法院刑事判決             94年度上更(二)字第402號
上  訴  人
即  被  告  己○○
選任辯護人  陳鄭權律師
            劉君豪律師
上  訴  人
即  被  告  丙○○
            丁○○
上三人共同
選任辯護人  葉海萍律師
上列上訴人因貪污治罪條例案件，不服臺灣新竹地方法院89年度
訴字第273號，中華民國91年7月12日第一審判決（起訴案號：臺
灣新竹地方法院檢察署88年度偵字第8813號），提起上訴，判決
後，經最高法院第二次發回更審，本院判決如下：
    主  文
原判決關於丙○○、己○○、丁○○部分撤銷。
丙○○、己○○、丁○○均無罪。
    理  由
一、公訴意旨略以：被告徐武基（已歿，經判決不受理）係新竹
    縣新豐鄉公所農業課課員，丙○○係秘書，丁○○係前農業
    課課長（八十八年九月十四日調任建設課長），己○○係新
    湖地政事務所課員。新豐鄉公所之自耕能力審核業務，由徐
    武基任幹事，負責承辦新豐鄉公所受理民眾申請自耕能力證
    明書及相關公文之承辦業務，審查小組則由丙○○兼任新豐
    鄉公所之召集人，丁○○、己○○及楊意鋒（民政課課長僅
    負責審查有無三七五租約）擔任審查小組委員，均係主管自
    耕能力審查業務，依據法令從事公務之人員。緣臺灣新竹地
    方法院民事執行處受理八十七年度執字第二０七０號清償借
    款強制執行事件，查封債務人楊文君座落新竹縣湖口鄉○○
    段一三五０地號土地及建物，定於八十八年六月一日進行第
    二次拍賣，因所拍賣之土地使用分區編定為特定農業區農牧
    用地，建物為農舍，應買人須提出自耕能力證明書始得參與
    投標。而右開農地自八十二年起，遭原地主楊文君違法變更
    使用，將該農地全部鋪設水泥地面建造鐵皮違章建築，充做
    晉元電子股份有限公司廠房，並經新竹縣政府八十六年六月
    十六日（八六）府地用字第六一七八二號函查報通知恢復在
    案，依內政部八十四年三月二十八日台內地字第八三一四二
    六五號函頒之自耕能力證明書之申請及核發注意事項第八點
    第一項規定：「申請核發證明書之承受農地之使用，應符合
    區域計畫法或都市計畫法有關土地使用管制法令規定」，是
    除非現狀改變，應無人可取得該土地之自耕能力證明。黃鏡
    平明知本人從事建築業，不具自耕能力身分，無法取得自耕
    能力證明書，而其姊夫張金進有現耕農地，具有申請自耕能
    力證明書之資格，乃借用張金進之名義，委託代書戊○○於
    八十八年五月二十六日，向徐武基申請承受右開地號之農地
    自耕能力證明書。徐武基、己○○、丙○○、丁○○受託後
    為圖該申請人及代書代為申請該件利益，為趕在六月一日使
    黃鏡平、張金進之申請順利完成，先由徐武基迅在申請當日
    代為決行發文，以８８、５、２６新鄉農字第二０一六二號
    函委託湖口鄉公所代查右開地號之使用狀況，竟違反公文應
    送經新竹縣政府交換傳遞之規定，指示收發吳禮琴將委託湖
    口鄉公所代查公文交付予戊○○指定之余陳孟，由余陳孟攜
    往湖口鄉公所收文，因戊○○復向湖口鄉公所農業課課員甲○○請託儘速辦理查勘，甲○○遂立即於當日會同戊○○至
    現場實地勘查，並立即於會勘後辦稿，在新豐鄉公所核發自
    耕能力證明書會查單上之農地使用狀況欄登載：「除建物乙
    棟外餘為水泥路面」，另在農地是否合法使用欄登載「請自
    行審查」，以８８、５、２６湖農字第八八０八一九三號函
    函覆新豐鄉公所。徐武基於受理申請次日即八十八年五月二
    十七日提送審查小組審查，己○○以該農地為水泥地而簽註
    「補送合法證明文件後再審查」之意見，徐武基旋以８８、
    ５、２８（八八）新鄉農字第二０一六三號函通知戊○○補
    送右開德盛段一三五０地號內建物之建照憑核，惟未要求補
    送水泥地面之合法使用證明文件，戊○○隨即於同年五月三
    十一日提供８２、７、２９（８２）湖鄉建字第七０號使用
    執照予徐武基，徐武基、己○○、丁○○、丙○○等明知新
    豐鄉公所自耕能力證明書審查會議每月僅召開二次，且八十
    八年五月二十七日既已召開該月份第二次審查會議，徐武基
    竟仍於收受戊○○右開使用執照後，於同年五月三十一日，
    將右開審查表直接交給戊○○之妻子李桂稜往新湖地政事
    務所予己○○會章，己○○明知右開農地「水泥地面」部分
    未補正合法使用證明文件，竟違反右開自耕能力證明書之申
    請及核發注意事項之規定程序，即予蓋章准予核發，蓋章後
    復交由李桂稜回新豐鄉公所交予徐武基，徐武基立即於當
    日呈送丁○○及丙○○審核，曾、徐二人均明知右農地為水
    泥地面且未有合法使用證明文件，依法不得核發，仍於當日
    即五月三十一日准予核發張金進自耕能力證明書交予戊○○
    ，使黃鏡平取得唯一能參與新竹地方法院八十七年度執字第
    二０七０號強制執行事件，訂於同年六月一日拍賣右開德盛
    段一三五０地號農地應買之資格，而以土地價格新台幣（以
    下同）三百零五萬元，建物價格一百八十萬元，總價四百八
    十五萬元之低價拍得右開農地，每平方公尺土地價格約僅一
    千二百六十元，相較於台灣新竹地方法院民事執行處八十八
    年六月三日拍賣毗鄰農地德盛段一三五六地號拍定價格每平
    方公尺土地價格約為四千一百二十三元，土地部分即有減少
    支付約七百萬元左右之利益。因認被告丙○○、己○○、丁○○等涉犯貪污治罪條例第六條第一項第四款之罪嫌。
二、訊據上訴人即被告丙○○、己○○、丁○○等三人，固均坦
    承有在較短的期間內准予核發自耕能力證明給張金進，惟均
    辯稱：我們都是依照法令審查，是甲○○在代查時沒有註記
    清楚，既然該棟建物屬農舍，其圍繞的水泥地面民間均作曬
    榖埸使用，我們核發過程並無問題，也不是再開第三次會，
    是申請人後來補件了，我們就接受審查。讓代書跑件、未經
    過縣政府交換公文等，這些都是便民措施，我們並沒有圖利
    任何人等語。
三、按於八十八年五月間，尚未開放農地自由買賣，依據土地法
    第三十條之規定，私有農地所有權之移轉，其承受人以能自
    耕者為限，據此，核發自耕能力證明書之法令依據如次：
  １、「土地法第三十條」：即私有農地所有權之移轉，其承受
      人以能自耕者為限，如違反者，其所有權移轉無效。
  ２、內政部八十四年三月二十八日台內地字第八三一四二六五
      號函所修正訂定之「自耕能力證明書之申請及核發注意事
      項」，其中第一點規定：「自耕能力證明書之申請及核發
      ，應依本注意事項辦理。」；第二點規定：因(一)農地所有
      權買賣、贈與、交換、繼承、法院拍賣。(二)農地設定典權
      、永佃權。(三)農地辦理預告登記。(四)收回農地自耕等情形
      ，得申請自耕能力證明書。故自耕能力證明書之申請，大
      致可分為農民因承受農地，及因承受農地以外之理由所申
      請之證明書。依上開注意事項第五點規定，申請人須具備
      有現耕農地、職業登記為自耕農等，年齡在十六歲以上之
      自然人。惟依上開注意事項第八點第一項復規定：承受農
      地之使用須符合區域計畫法或都市計畫法有關土地使用管
      制法令規定，即依區域計畫法或都市計畫法編為農牧用地
      、田地、旱地地目而未作非農地使用之土地。
  ３、臺灣省政府八十四年七月二十一日八四人府一字第一五０
      二四一號函修正訂定之「臺灣省各鄉（鎮、市、區）公所
      核發自耕能力證明書審查小組設置要點」，此要點第二點
      規定臺灣省各鄉（鎮、市、區）公所核發自耕能力證明書
      審查小組之任務為審核申請人自耕能力，第六點中規定自
      耕能力證明書審查小組之審查會議，每二週召開一次，必
      要時得召開臨時會議。
  ４、臺灣省政府八十四年五月二十四日八四府地三字第一四三
      一四七號函修正訂定之「核發自耕能力證明書審查表等書
      表及流程」，即上開核發自耕能力證明書審查小組，在審
      查申請人是否具備自耕能力時，均應依核發自耕能力證明
      書審查表上所規定之十項審查項目，依審查說明逐一進行
      審查，在審查項目第七項第一款復規定：現耕農地、承受
      農地之使用須符合區域計畫法、都市計畫法等有關土地使
      用管制法令規定。在該項之審查說明規定：(1)依實地勘查
      情形認定，(2)必要時得簽會建管等相關單位認定。
    由上可知被告丙○○、己○○、丁○○與徐武基、楊意鋒等
    人係依據上開臺灣省各鄉（鎮、市、區）公所核發自耕能力
    證明書審查小組設置要點所組成之審查小組，所據以審查是
    否核發本件申請人張金進自耕能力證明書時之法令依據，為
    上開法令。如認符合上開法令規定，審查小組即應予以核發
    ，如有不符合上開法令規定之情形，即不予核發。
四、茲首應審酌者即為被告等人核發自耕能力證明書予張金進是
    否有明知不符合上開法令規定而故為核准之情形，經查：
  (一)按一般人欲購買農地（含拍賣而購得），除自身需有農地（
    稱之「現耕農地」）外，所欲購買之農地（稱之「承受農地
    」）亦需合法使用即「農用」，始得獲准移轉該土地之所有
    權，故「現耕農地」及「承受農地」均需加以查核，該二土
    地如隸屬不同機關管轄，一般鄉（鎮、市、區）公所均係洽
    請農地所管轄之鄉（鎮、市、區）公所代查，有內政部89年
    8月31日台89內地字第8965549號函可稽。本件申請人張金進
    自有之「現耕農地」係在新豐鄉，「承受農地」則在湖口鄉
    ，分屬不同轄區，是張金進之「現耕農地」即由新豐鄉公所
    自行查核，另函請湖口鄉公所代查「承受農地」是否合法使
    用，程序上尚無不當，合先說明。茲申請人張金進乃十六歲
    以上之自然人，其本身確有新豐鄉○○段778地號「田」地
    目之「現耕農地」，該「現耕農地」由受理機關即新豐鄉公
    所承辦人徐武基至現場查勘結果為種有水稻屬實，並經徐武
    基在張金進「自耕能力證明書審查表」上記載「現耕水稻」
    等字樣，且經徐武基陳稱：現耕地是種水稻，故申請人張金
    進在其人的條件與現耕農地的條件上尚無不符。至於張金進
    有在遠東紡織公司任職領薪致其綜合所得收入超過基本工資
    ，乃新豐鄉公所小組成員審查本案時所不知悉亦未曾見過之
    資料，張金進書立不實切結書，以致後來被撤銷自耕能力證
    明書，係屬渠個人之問題，審查小組當時既無從知悉其有未
    據實切結之情形，即不能認有違背法令之故意。
  (二)次應審酌者即為本案「承受農地」（以下稱系爭土地）之使
    用是否符合區域計畫法或都市計畫法有關土地使用管制法令
    之規定，查系爭土地固自八十二年起，即遭原地主楊文君違
    法變更使用，將該農地鋪設水泥地面建造鐵皮違章建築，充
    做晉元電子股份有限公司廠房，惟根據內政部80、8、20 內
    地字第8074946號函略謂「……如強制拍賣之農地因不合法
    使用致應買人無法聲請自耕能力證明書者，得由債權人或執
    行法院函請該管縣市政府依都市計畫法、區域計畫法有關法
    令處理，恢復原狀後再行拍賣。」而新竹縣政府於86年月16
    日以府地用字第61782號函查報通知上開農地所有人楊文君
    恢復原狀在案，又新竹地院民事執行處於87年4月29日所為
    新院執莊字第2070號函強制執行附註欄亦已載明：「本件係
    農牧用地，建物係農舍……，經本院87、1、15履勘結果，
    建物鋼架部分已全部拆除，建物主體牆壁被打穿已無人使用
    ，應買人請前往查看，拍定後點交。」。相互對照，新竹地
    方法院當係確認該農地已恢復原狀始再行拍賣。是系爭土地
    原先固有違規使用之狀態，惟該違法部分已經去除，且已無
    人使用，而屬閒置農地，矧既已無人使用，即無所謂「編為
    農牧用地而作非農地使用」之可言。此參之內政部83、5、1
    3台內字第8379687號函解釋令第2項「承受之農地『閒置不
    用』，或其他使用非農地所有權人，均非違反相關土地使用
    管制法令之規定。」足見系爭土地在拆除違法部分後縱閒置
    不用，尚無違反相關土地使用管制法令之規定。
  (三)系爭承受之農地即湖口鄉○○段1350地號經新豐鄉公所發函
    委託湖口鄉公所代查之結果，經以88、05、26湖所字第8801
    93號函覆代查結果農地之使用狀況欄註明：「德盛段1350地
    號除建物乙棟外餘為水泥地面」，在是否合法使用欄註明：
    「請自行審查」。依該鄉公所承辦人甲○○於會查單所載，
    並未認定系爭土地係非屬供農業使用，否則其明知現場除建
    物（農舍）外，其餘均為水泥地面，如不合法，為何不逕於
    函覆之會查單上登載：「農地係非法使用」，反係登載：「
    請自行審查」？是依甲○○在會查單上所載內容，顯不足以
    令被告等產生違背法令之認識。況證人甲○○於原審到庭亦
    證稱：我看過的農舍前大部分有水泥地面廣場，大部分供作
    晒穀，農舍前水泥地晒穀場沒有因違規被拆除的等語；則親
    自勘查土地現場之甲○○尚且未做出土地違反使用規定之結
    論，只作書面審查之被告等如何逾越其認知程度而能產生違
    背法令之認識？再依卷附法院拍賣公告，其上已明載該建物
    係「農舍」，且前開執行法院曾於88年1月15日赴現場履勘
    ，顯然亦瞭解現場土地係鋪有水泥，惟並未認定該土地係非
    供農業使用而繼續進行拍賣，況農舍附連之土地往往係以水
    泥地面作為曬場、集貨場、堆積場、堆肥場等等農業用途使
    用，現今農家之農舍焉有不附連水泥地面而充當農舍附屬設
    備者，此為台灣農地常見之現況，可謂比比皆是，不改其農
    業用地之性質，非必種滿農作物，始能稱為農地，此觀農業
    發展條例第3條第10款：「農業用地：指供農作、森林、養
    殖、畜牧、保育……及農業經營不可分離之農舍、畜禽舍、
    倉儲設備、曬場、集貨場、農路……及其他農用之土地……
    」等規定自明。又依台灣省非都市土地容許使用執行要點「
    二、各種使用地容許使用項目之許可使用細目及主管機關，
    除法令另有規定外，依附件一規定辦理。五、申請建築農舍
    者，應依實施區域計畫地區建築管理辦法有關規定辦理，不
    另辦理容許使用手續。」其附件一容許使用項目欄：「第一
    項農舍，許可使用細目包括農家住宅、農舍附屬設備。第四
    項農產品集散批發運銷設施，許可使用細目包括集散場、堆
    積場。第五項農業設施許可使用細目包括堆肥舍。」準上述
    規定分析，可以確認本案具有使用執照之農舍，其附連之水
    泥地面無論充當農舍附屬設備、曬場、集散場、堆積場、堆
    肥場，均屬使用地容許使用項目之許可使用細目範圍。茲代
    查單位要求委查單位「自行審查」是否合法後，因代查單位
    湖口鄉公所並無註明未作農業使用，或指出有任何違法使用
    情形，則新豐鄉公所審查小組也只能依「建物一棟」與「水
    泥地面」作書面審查依據，經新豐鄉公所審查小組審查後，
    亦通知聲請人補附新竹縣政府建設局82、07、29字第70號農
    舍使用執照乙張，審查結果為符合；至於「水泥地面」部分
    ，因農舍附連之水泥地為農舍合法使用附屬設施，且農地鋪
    設水泥地面做曬場或廣場使用非屬建築物及雜項工作物定義
    範圍，無須依建築法規定請領建築執照或雜項工作物執照，
    亦不需要提出合法使用證明文件（水泥地面亦無所謂之合法
    使用證明文件）；另據新豐鄉公所94年12月14日之第000000
    0000號覆本院函亦可知從未有農民於申請興建農舍之執照外
    ，又為了因基地鋪設水泥地面作為曬場或廣場使用，而需另
    行申請執照之情事。此外，新竹縣政府94年12月23 日府地
    用字第094016 2344號覆本院函亦明示：農舍基地以外之法
    定空地，鋪設水泥之曬場或廣場，可否發給自耕能力部份，
    依原「自耕能力證明書之申請及核發注意事項第八點（一）
    及審查小組查填之「核發自耕能力證明書審查表」中審查項
    目第七項規定，承受農地之使用須符合區域計畫法或都市計
    畫法有關土地使用管制法令規定。另依內政部88年6 月29日
    修正之「非都市土地使用管制規則」第6條第2項附表1規定
    ，農牧用地容許為「農業設施」使用；另依非都市土地容許
    使用執行要點第2點附件1規定，「農業設施」之許可使用細
    目包括「曬場」。按此，本案鋪設水泥倘為曬場使用，自符
    合非都市土地使用管制規則之規定。……農地鋪設水泥地面
    作曬廠或廣場使用，非屬建築物及雜項工作物定義範圍，無
    須依建築法規定請領建築執照，此均有上開覆函附本院卷可
    按。茲申請人既已提出合法之農舍使用執照可資認定為農用
    ，而附連之水泥地面又可供作為曬場、集貨場、堆積場、堆
    肥場等農業用途使用，則審查小組基於上述原因與認知而判
    斷該土地係屬農業使用，其農舍及水泥地面均為農業容許使
    用項目，乃認申請人張金進符合資格，且其現耕地及承受地
    皆符合自耕能力審查要點之規定，而本於行政裁量權予以審
    查通過依規核發自耕能力證明書，自屬有據而非無中生有，
    主觀上尚難認有何圖利之犯罪故意。
  (四)又查被告己○○係新竹縣新湖地政事務所之課員，平日在新
    湖地政事務所上班，與徐武基、丁○○、丙○○在新豐鄉公
    所為不同機關，上班之處所亦不同，彼等間之工作單位、層
    級、職務均有不同，被告辯稱審查小組如要定期定點開會審
    查，須五個人之時間皆能配合，實屬困難而不便，故一向係
    以「跑公文」（即以公文由各承辦人一一簽核之方式審查）
    處理其事，此由各組員簽核時間均不同，顯見被告所辯一向
    係以「跑公文」之方式審查，可以採信；本案除農業課之課
    員徐武基須實地勘查「現耕農地」地以外（「承受農地」則
    委由湖口鄉公所代查），其餘四人均只作書面之審查，既係
    書面審查，又係以「跑公文」之方式為之，該五人顯未以開
    會之方式當場共同審查，則被告己○○與另四人間顯難認有
    何意思聯絡之時空存在，殊難想像如何將彼等五人串連而生
    共同圖利之犯意聯絡。茲被告己○○對於本件「張金進」聲
    請新竹縣湖口鄉○○段第1350號土地之自耕能力時，在審查
    表內簽註「補送合法之文件後再審查」，完全係按照程序辦
    理，並未表現出圖利之意思，嗣承辦人徐武基依己○○所簽
    註意見乃於88年5月28日以88新鄉農字第20163號函通知申請
    人張金進「台端申請自耕能力證明書乙案經查結果不符規定
    條件，案經湖口鄉公所88、5、26湖農字第8808193號函覆，
    德盛段1350地號內建物一棟，請補送建照憑核」。張金進乃
    於88年5月31日補提82年7月29日82湖鄉建字第70號農舍使用
    執照。徐武基於補正同日簽註：「已補82年7月29日湖建70
    號使用執照，可否示之」之意見，並於同日先由己○○審核
    該文件後，再會被告丁○○，因被告丁○○認為徐武基已行
    文需補送建照憑核，張金進亦確有補送建物「農舍使用執照
    」，並經地政主審己○○認可蓋章應該符合規定，及無簽註
    意見而蓋章，最後經秘書兼小組召集人丙○○核准。觀之在
    同一筆土地另有乙○○○亦申請自耕能力證明書，乙○○○
    同已檢附系爭建物之使用執照，同亦獲准核發自耕能力證明
    ，業經證人乙○○○及代書戊○○於本院審理時分別到庭結
    證屬實，是被告等對於同一筆土地之自耕能力證明之審查程
    序兩申請案均為相同之處理，並無獨厚申請人張金進而為特
    殊不同之處理，亦無欠缺證明文件不令補正而曲為核准之情
    形，果被告等意在圖利張金進，何以在投標時間急迫之情形
    下仍以張金進「台端申請自耕能力證明書乙案經查結果不符
    規定條件」先予駁回，令張金進補正建物（農舍）之使用執
    照後再予審查，何以未刁難另申請人乙○○○而同予核發自
    耕能力證明書，致令兩人均有參與法院投標之資格而生變數
    ，如此若仍謂被告等具圖利申請人張金進之犯意，實頗滋疑
    義。
  (五)依行政院農業委員會94年8月18日農授糧字第0940142345號
    函覆本院明示：查本會89年11月2日（89）農中字第0891070
    747號公告「申請非都市土地農牧用地作農業設施容許使用
    審查作業要點」，係配合內政部於88年6月29日修正「非都
    市土地使用管制規則」第6條條文規定而訂定。則被告等於
    88年5月間審查本案張金進之自耕能力有無時，該「申請非
    都市土地農牧用地做農業設施容許使用審查作業要點」尚未
    頒佈實施而不存在，自無所謂曬場為農業設施之一，申請人
    應依其經營需要申請設置其設置面積佔自耕農地百分之五，
    最大面積不得超過330平方公尺之限制規定。次就台灣省政
    府81年9月17日府農經字第171962號函而言，如將該省政府
    函附件六許可使用細目欄各項農業、畜牧設施與上開審查作
    業要點附件四使用項目欄所載各項設施比對，可知二者之設
    施大致相同，惟前者完全無「曬場」之相關規定，後者則明
    載「曬場」，並規定其面積不得超過耕地面積百分之五，且
    以330平方公尺為限，顯見即便係上開省政府81年9月17日之
    函令，對於「曬場」亦無相關之規定，可證被告等辯稱審核
    系爭證明書時不知「曬場」有面積限制之法令存在，應屬不
    虛，亦不能執其後關於「曬場」面積限制之法令資為不利被
    告之認定。
五、關於本案公文由當事人具領後快速傳遞處理乙節，姑不論此
    係基層承辨人徐武基在審查前之前置作業中個人之便民措施
    ，其餘被告丙○○、己○○、丁○○未必知情，該前置作業
    流程之快慢自與彼等無涉。矧當事人張金進因要參加法院拍
    賣而時間急迫，乃有催促及自行取件送達以爭時效之需要，
    為人情之常，而行政機關為符合人民之需求而加速作業時間
    或允予便宜措施，亦屬各機關普遍常見之作法（諸如債權人
    因防債務人脫產而請求法院執行處逕將查封不動產公文交其
    直接攜至地政機關以加速查封，或者，警員自行取具公文持
    由法官批核後逕往看守所借訊在押被告等等，該公文均未經
    機關間轉遞，屢見不鮮），尚難以當事人自行取件遞送遽認
    為違法。就此，新竹縣政府亦曾以89年5月25日府行法字第
    59697號函覆原審：「就一般公文之簽收，乃由業務相關單
    位就公文急迫性之因素，應有便利當事人具領或收受之權宜
    ，惟涉及機密性或事關權益等函文之具領，應由各業務單位
    依公文送達方式為之較妥。」足證基於急迫性之因素，人民
    每因公文傳遞速度較慢，不敷其需求，而請求由其代為直接
    將公文轉送至其他機關，以爭取時效，早為行政機關所允准
    ，僅於涉及機密性或事關權益之公函時，以由業務單位公文
    送達「較妥」；茲系爭委託湖口鄉公所代查土地現況之公函
    ，顯非機密性，亦不涉權益，由當事人或其他代理人自行取
    送，殊無違法可言。參以，證人戊○○於原審證稱：「我只
    是纏著他（指徐武基），說這是法院拍賣，是否能快則快」
    「（為何你要纏著他？）因為我開業就是要賺代書費，當事
    人要求要快，為能賺取利潤，我只好纏著他」，足見徐武基
    係因代書戊○○之要求，且確有急迫性，而允予便民措施。
    另觀之，湖口鄉公所承辦人甲○○同樣亦係收文當日完成會
    查，回覆新豐鄉公所之公函亦係88年5月27日完成當日即逕
    交予戊○○代書，由其轉交余陳孟於同日送至新豐鄉公所掛
    號收文，同樣未經機關交換傳遞，其同為甲○○便民措施甚
    明；如謂徐武基方便當事人自行快速取件係屬圖利，甲○○
    亦有完全相同之行為，是否亦屬圖利？準此，公文如何傳遞
    送或辦理速度有無加快，與是否構成圖利罪，顯無必然關係
    。再查，代書就一般正常案件之處理，無需催促承辦公務員
    ，更無需兩地奔波親自取件後復又將之轉送其他單位，只需
    坐等鄉鎮公所寄來之辦理結果即可，兩者之辛勞程度所付心
    力顯有不同，因此快速件較一般件之收費為高，為理所當然
    ，洵屬額外付出辛勞之合理代價，誠難苛視為「不法利益」
    ，綜上，本案公文由當事人具領後快速傳遞處理，及代書因
    快速跑件而加收費用，尚難認有何違法，不能以圖利視之。
六、綜上所陳，以本案拍賣系爭農地之使用狀況而言，依當時有
    效法令之適用結果，並非如公訴意旨所指，為明顯絕無可能
    核發自耕能力證明者（譬如違章部分尚未拆除，工廠尚未遷
    離，顯然未符土地使用管制法令規定者），是被告等本於獨
    立審核之權能而予認可，尚無明顯之違失，不能僅以他鄉公
    所因認知之不同所為駁回處分，而遽以認定被告等具有圖他
    人不法利益之情事。再者，張金進等是否因拍賣系爭農地而
    得利，非繫於自耕能力證明之核發，因法院仍須實施拍賣，
    底價亦為法院所定，而當日參加法院拍賣者究竟是否僅張金
    進一人？且底價如何？何人得標？均由法院依鑑價、拍賣等
    程序來進行，非張金進或被告等所能操控或掌握。蓋系爭自
    耕能力證明書並無使其能單獨投標之效力，亦無使其能以較
    低價格得標之效力，況究有多少人申請自耕能力證明書亦非
    張金進或被告等人所知悉，因其他鄉鎮亦可針對系爭土地核
    發自耕能力證明書，並非只有新豐鄉公所始能核發，且各鄉
    鎮公所依法令對申請案件有獨立審查之權，不以他機關是否
    准駁為決定之依據，職此，不能以系爭案件准駁之不同結果
    而認定為核准之公務員即有圖利他人之意思，況於本案，各
    申請人之資格或有未符，或所備之證明文件有缺漏（例如未
    備建物使用執照），或審查小組關於法令解釋（如水泥地面
    是否可供為晒場）有不同的判斷與認知，是准駁與否不可一
    概而論。況乙○○○亦有申請並同獲核發自耕能力證明書，
    並非不可參加投標（至於乙○○○後來因價格問題而未參加
    投標乃別一問題），無從認被告等事前知悉張金進係當次拍
    賣系爭農地之唯一應買人，是被告之核發自耕能力證明書與
    張金進之有無利得並未具備因果關係，縱張金進等或因此而
    受有利益，亦屬合法取得。何況，張金進雖標得購入系爭農
    地，惟嗣後仍因其綜合所得收入超過基本工資事由，經新豐
    鄉公所撤銷上開自耕能力證明書，並由新竹地方法院執行處
    撤銷原88年6月1日之土地拍定、撤銷該地拍定移轉登記，再
    經於89年10月26日由案外人林源渲標買拍定，故張金進（或
    借用名義人黃鏡平）亦無因而自本案獲得任何利益之結果，
    從而亦不符修正後貪污治罪條例第六條第一項第四款圖利罪
    之構成要件。
七、綜上，本案審核小組既無至「承受農地」現場勘查而僅作書
    面審核，自難謂對湖口鄉○○段1350地號系爭土地使用情形
    有深入全盤瞭解，而查系爭土地，雖鋪設有水泥地面，但也
    有合法之農舍乙棟（82年7月29日湖鄉建字第70號使用執照
    ），至鐵皮違章建築於審查時早已拆除，工廠已經遷離，現
    已無人作非法使用，而水泥地面可做農用亦如前述，亦無任
    何法令明白規定對於附有水泥地面之農地不得核發自耕能力
    證明書，另核發自耕能力證明所費時間之久暫，亦未足為不
    法之憑據。則被告等在承辦人徐武基於審查文件上簽註「已
    補82年7月29日湖建70號使用執照」後，認為張金進之申請
    案已補送合法證明文件，而經小組成員一一會簽，並以便民
    之態度從速核准其申請，以便讓申請人得有機會參加法院之
    拍賣，尚難認有何違反作業程序；退步而言，縱認審查小組
    所為裁量可指為有欠嚴謹或失之寬鬆，究非對於系爭土地使
    用狀況有明確之違法使用認識而有不法核發證明書之犯罪故
    意。按認定不利於被告之事實，須依積極證據，苟積極證據
    不足為不利於被告事實之認定時，即應為有利於被告之認定
    ，更不必有何有利之證據，故證據是否真實尚欠明顯，自難
    以擬制推測之方法，為其判斷之基礎，最高法院30年上字第
    816號著有判例可參；又刑事訴訟上證明之資料，無論其為
    直接證據或間接證據，均須達於通常一般之人均不致於有所
    懷疑，而得確信其為真實之程度，始得據為有罪之認定，若
    其關於被告是否犯罪之證明未能達此程度，而有合理懷疑之
    存在，致使無從形成有罪之確信，根據「罪證有疑，利於被
    告」之證據法則，即不得遽為不利被告之認定，最高法院76
    年度台上字第4986號判例可參。再按圖利罪，固不以圖利自
    己為限，要必有為自己或第三人圖取不法利益之犯意，始足
    當之，而有無此項犯意，又須依證據認定，不得僅以公務員
    所為失當行為之結果，使人獲得不法利益，遽以推定該公務
    員自始即有圖利他人之犯意。又公務員對於主管事務圖利罪
    ，必須對主管之事務有圖利之意思，而表現於行為，始與犯
    罪構成要件相符，若僅處理事務不當，尚未表現有圖利之意
    思，即難以該罪相繩，最高法院亦著有70年台上字第501號
    判決可資參照。茲本件並無任何積極證據足證被告等有共同
    收受申請人任何金錢或其他利益，又何必共同全力配合以圖
    利他人？衡情度理，被告等實無任何犯罪之動機與故意，其
    行政裁量權之行使亦未不法逾越權限，主觀上無圖利之犯罪
    動機與必要，客觀上亦無違背法令可言，全案尚未達於通常
    一般之人均不致有所懷疑，而得確信其為真實之程度，而仍
    有合理性懷疑之存在，無從形成有罪之確信。此外，復查無
    其他積極之證據足資認定被告涉有公訴人所指之圖利犯行，
    事涉重典，根據「罪證有疑，利於被告」之證據法則，不能
    證明被告犯罪，自應為被告無罪之判決。原審未詳研求，遽
    對被告等人為論罪科刑之判決，容有未當，被告上訴否認犯
    罪而指摘原判決不當，為有理由。原判決既有可議而無可維
    持，自應撤銷改判，另諭知被告丙○○、己○○、丁○○均
    無罪，以免冤抑。
據上論斷，應依刑事訴訟法第369條第1項前段、第364條、第301
條第1項，判決如主文。
本案經檢察官林炳雄到庭執行職務。
中    華    民    國    95    年    3     月    31    日
                  刑事第十庭    審判長法  官  劉景星
                                      法  官  李春地
                                      法  官  陳志洋
以上正本證明與原本無異。
如不服本判決，應於收受送達後十日內向本院提出上訴書狀，其
未敘述上訴之理由者並得於提起上訴後十日內向本院補提理由書
（均須按他造當事人之人數附繕本）。
                                      書記官  王韻雅
中    華    民    國    95    年    4     月    3     日


司法院資訊處製作；財團法人民間司法改革基金會備份。
